【裁判字號】    89,訴,596
【裁判日期】    890823
【裁判案由】    履行契約等
【裁判全文】
臺灣彰化地方法院民事判決  八十九年度訴字第五九六號
    原      告  甲○○
    被      告  乙○○
右當事人間請求履行契約事件，本院判決如左：
    主      文
原告之訴駁回。
訴訟費用由原告負擔。
    事      實
甲、原告方面：
一、聲明：求為判決(一)被告應將坐落彰化縣埔鹽鄉○○段一二六地號如附圖所示斜線
    Ａ部分面積九七點六平方公尺（以實測為準）辦理分割後移轉登記予原告。(二)訴
    訟費用由被告負擔。
二、陳述：
（一）緣兩造於民國六十五年四月八日共同向訴外人施金榮購買坐落彰化縣埔鹽鄉○
      ○○段三四一地號土地，面積零點三一三七公頃，地目田及同段三四一─二地
      號，面積零點零一四八公頃，地目建等應有部分三分之一之土地及地上物。因
      三四一地號係耕地，依當時法令因原告不具自耕能力，無法登記為土地所有權
      人，兩造乃協議由被告將上開二筆土地一併信託登記於被告名下。迄七十一年
      四月十一日，上開二筆土地參加彰化縣埔鹽鄉義和農地重劃，原三四一─二地
      號改編為一一七地號，面積六十二平方公尺，原三四一地號改編為石碑段一二
      六、一一五、一一六地號三筆，被告分配一二六地號，面積八百八十四平方公
      尺，及一一七地號面積六十二平方公尺等二筆土地，總面積九百四十六平方公
      尺。七十三年八月十五日兩造共同協議立下契約書，被告分管一二六地號之土
      地西側包括一一七地號在內，占總面積九百四十六平方公尺之十分之四，即三
      百七十八點四平方公尺，原告分管一二六地號之東側，占總面積之十分之六，
      即五百六十七點六平方公尺，兩造並約定將來土地登記法令限制解除，依分管
      面積辦理分割，登記為各人所有。七十九年六月十八日，系爭一二六地號土地
      地目由「田」改編為乙種建築用地。八十七年八月十六日被告自行由一二六地
      號分割出一二六之一地號，面積四百七十平方公尺，並於八十八年六月二十三
      日將一二六之一地號土地所有權全部移轉登記為原告之妻林黃秀琴所有（原告
      以妻之名義登記）。然依上開土地分管合約書第四條之約定，被告需再由一二
      六地號土地分面積九十七點六平方公尺土地給原告，原告於八十八年十二月四
      日以溪湖郵局存證信函四一八號催請被告再分割土地歸還原告，詎被告均置之
      不理。
（二）七十三年十一月三十日埔鹽鄉義和農地土地重劃單位溪湖地政事務所發覺重劃
      後之石碑段一一五、一一六、一二六號三筆土地實地與地籍圖所示不符，而召
      開三筆土地所有權人協調會，被告以一二六號土地地主之身分出席，不顧該土
      地實際共有人原告之反對，與另兩筆土地所有人黃錦滄及施金鐘達成協議，三
      方願依照實地測量結果，以增減面積補償地價之方式解決，造成一二六地號土
      地面積減少一百六十二平方公尺，而一一五地號土地面積增加七十一平方公尺
      ，一一六地號土地面積增加九十一平方公尺，使其後原告依分管契約共有持分
      十分之六之比例應分得之土地面積五六七點六平方公尺，僅獲分得四七０平方
      公尺，尚不足九七點六平方公尺，此項差額，不應由原告共同分擔，依分管契
      約原告原應取得五百六十七點六平方公尺，此不足部分應由被告負責返還，為
      此提起本件訴訟。
三、證據：提出土地買賣合約書影本一份、土地登記簿謄本（三四一、三四一之一、
    三四一之二、一二六、一二六之一、一一七地號）影本三份、土地分管合約書影
    本一份、土地所有權狀影本二份、存證信函影本一份、調解不成立影本一份、一
    二六地號八十八年地價證明書一份、協調書影本一份、一二六地號七十四年地價
    證明書影本一份、覆函影本一份、土地分配異議調處紀錄影本一份、調解書影本
    二份、地籍圖影本一份為證。
乙、被告方面：
一、聲明：求為判決如主文所示。
二、陳述：
（一）原告以七十三年十一月三十日埔鹽鄉義和農地土地重劃單位溪湖地政事務所發
      覺重劃後之石碑段一一五、一一六、一二六號三筆土地實地與地籍圖所示不符
      ，而召開三筆土地所有權人協調會，被告以一二六號土地地主之身分出席，不
      顧該土地實際共有人之原告反對，與另兩筆土地所有人黃錦滄及施金鐘達成協
      議，以增減面積補償地價之方式解決，使其後原告依共有持分十分之六之比例
      應分得之土地面積五六七點六平方公尺，僅獲分得四七０平方公尺，尚不足九
      七點六平方公尺，此項差額，應由被告負責返還云云，提起本件訴訟。
（二）「惟查兩造合購原編地號彰化縣埔鹽鄉石埤腳三四一號土地應有部分三分之一
      之土地，於七十一年間參加彰化縣埔鹽鄉義和農地重劃後，分配土地地號為石
      碑段一二六號，面積為八八四平方公尺，迨至七十三年十一月三十日主辦重劃
      機關溪湖地政事務所發現該一二六號土地只有七二二平方公尺，短少一六二平
      方公尺，而鄰地即訴外人黃錦滄所有一一五號土地多出七一平方公尺，另訴外
      人施金鐘所有一一六號土地多出九一平方公尺，乃召集三筆土地之所有權人開
      協調會，當時被告亦邀請實際共有人原告到場參與協調，原告當場同意黃、施
      二人所提條件，即維持已測定之地籍線，日後兩造如要出售上開短配之土地，
      由黃、施二人以時價購買而達成協議，其後系爭土地改為地目建，八十七年八
      月十六日，原告向被告索取印鑑章央請代書將一二六號及另筆亦係實際共有之
      一一七號面積六十二平方公尺之土地以十分之四及十分之六之比例分成一二六
      及一二六之一號兩筆土地，並將一二六之一號土地面積四七０平方公尺歸其自
      己取得並登記為其妻林黃秀琴名下，而一二六號土地二五二平方公尺及一一七
      號六十二平方公尺則留歸被告所有。旋經兩造合意，要將重劃時短少而黃、施
      二人增加之土地以時價出售予黃、施二人，乃由兩造向彰化縣埔鹽鄉調解委員
      會聲請調解，結果由施金鐘給付兩造新台幣（下同）一百二十三萬八千七百元
      ，支付方法為施金鐘當場簽發面額分別為四十萬元、四十萬元、四十三萬八千
      七百元，到期日依序為八十八年八月三十日、九月三十日及十月三十日之本票
      三張；黃錦滄給付兩造九十六萬六千四百九十元，亦係當場簽發八十八年八月
      三十日之同額本票一紙，合計四張本票均交由原告收受並兌領，原告應依兩造
      持有土地之應有部分比例分配上兩筆款項，亦即原告應分得一百三十三萬三千
      一百十四元，被告應分得八十八萬二千零七十六元，詎迄今原告亦僅支付予被
      告七十萬元，尚溢扣十八萬二千零七十六元未支給被告，是此部分土地之處分
      ，乃係經由兩造共同為之。原告所謂被告不顧其反對擅自處分共有土地云云，
      絕非事實，被告否認之。
（三）兩造原有未分劃前一二六號土地面積為八八四平方公尺，既已處分九十一平方
      公尺予施金鐘及處分七十一平方公尺予黃錦滄，原告並已取得其對價款項，則
      八八四平方公尺減去九十一平方公尺，再減去七十一平方公尺，即剩下七二二
      平方公尺，再加上兩造另筆共同購置重劃後編定地號為一一七號，面積六十二
      平方公尺，合計為七八四平方公尺，以原告持分比例十分之六計算，其應分得
      土地面積為四七０點四平方公尺，原告以四捨五入後，自行取得四七０平方公
      尺登記在其妻名下，顯然已全部取得其應分配之土地，焉能再向被告請求九七
      點六平方公尺之土地？而被告以十分之四比例取得之土地面積為二一三點六平
      方公尺，經原告於自辦分割時四捨五入後，被告分得之土地為三一四平方公尺
      ，其中一二六號土地為二五二平方公尺，一一七號土地為六二平方公尺，顯然
      亦取得自己應分得部分，焉有土地可供原告索取？綜合上述，原告之訴顯無理
      由。
三、證據：提出地籍圖影本一份、調解筆錄影本二份、土地登記簿謄本二紙、覆函影
    本一份、土地分配異議調處紀錄影本一份為證。
    理      由
一、原告主張兩造於六十五年四月八日共同向訴外人施金榮購買坐落彰化縣埔鹽鄉○
    ○○段三四一地號土地，面積零點三一三七公頃，地目田及同段三四一─二地號
    ，面積零點零一四八公頃，地目建等應有部分三分之一之土地及地上物。因三四
    一地號係耕地，因原告當時不具自耕能力，無法登記為土地所有權人，兩造乃協
    議由被告將上開二筆土地一併信託登記於被告名下。迄七十一年四月十一日，上
    開二筆土地參加彰化縣埔鹽鄉義和農地重劃，原三四一─二地號改編為一一七地
    號，面積六十二平方公尺，原三四一地號改編為石碑段一二六、一一五、一一六
    地號三筆，被告分配一二六地號，面積八百八十四平方公尺，及一一七地號面積
    六十二平方公尺等二筆土地，總面積九百四十六平方公尺。七十三年八月十五日
    兩造共同協議立下契約書，被告分管一二六地號之土地西側包括一一七地號在內
    ，占總面積之十分之四，原告分管一二六地號之東側，占總面積之十分之六，兩
    造並約定將來土地登記法令限制解除，依分管面積辦理分割，登記為各人所有。
    七十九年六月十八日，系爭一二六地號土地地目由「田」改編為乙種建築用地。
    八十七年八月十六日被告自行由一二六地號分割出一二六之一地號，面積四百七
    十平方公尺，並於八十八年六月二十三日將一二六之一地號土地所有權全部移轉
    登記為原告之妻林黃秀琴所有（原告指定以妻之名義登記）等事實。業據原告提
    出土地買賣合約書一份、土地登記簿謄本、土地分管合約書一份、土地所有權狀
    二份為證，復經被告自認在卷，堪認為為真實。
二、另原告主張七十三年十一月三十日埔鹽鄉義和農地土地重劃單位溪湖地政事務所
    發覺重劃後之石碑段一一五、一一六、一二六號三筆土地實地與地籍圖所示不符
    ，而召開三筆土地所有權人協調會，被告以一二六號土地地主之身分出席，不顧
    該土地實際共有人原告之反對，與另兩筆土地所有人黃錦滄及施金鐘達成協議，
    三方願依照實地測量結果，以增減面積補償地價之方式解決，造成一二六地號土
    地面積減少一百六十二平方公尺，而一一五地號土地面積增加七十一平方公尺，
    一一六地號土地面積增加九十一平方公尺，使其後原告依分管契約共有持分十分
    之六之比例應分得之土地面積五六七點六平方公尺，僅獲分得四七０平方公尺，
    尚不足九七點六平方公尺，此項差額，不應由原告共同分擔，依分管契約原告不
    足部分由被告負責返還云云。被告則以兩造合購原編地號彰化縣埔鹽鄉石埤腳三
    四一號土地應有部分三分之一之土地，於七十一年間參加彰化縣埔鹽鄉義和農地
    重劃後，分配土地地號為石碑段一二六號，面積為八八四平方公尺，迨至七十三
    年十一月三十日主辦重劃機關溪湖地政事務所發現該一二六號土地只有七二二平
    方公尺，短少一六二平方公尺，而鄰地即訴外人黃錦滄所有一一五號土地多出七
    一平方公尺，另訴外人施金鐘所有一一六號土地多出九一平方公尺，乃召集三筆
    土地之所有權人開協調會，當時被告亦邀請實際共有人原告到場參與協調，原告
    當場同意黃、施二人所提條件，即維持已測定之地籍線，日後兩造如要出售上開
    短配之土地，由黃、施二人以時價購買而達成協議，其後系爭土地改為地目建，
    八十七年八月十六日，原告向被告索取印鑑章央請代書將一二六號及另筆亦係實
    際共有之一一七號面積六十二平方公尺之土地以十分之四及十分之六之比例分成
    一二六及一二六之一號兩筆土地，並將一二六之一號土地面積四七０平方公尺歸
    其自己取得並登記為其妻林黃秀琴名下，而一二六號土地二五二平方公尺及一一
    七號六十二平方公尺則留歸被告所有。旋經兩造合意，要將重劃時短少而黃、施
    二人增加之土地以時價出售予黃、施二人，乃由兩造向彰化縣埔鹽鄉調解委員會
    聲請調解，結果由施金鐘給付兩造一百二十三萬八千七百元，支付方法為施金鐘
    當場簽發面額分別為四十萬元、四十萬元、四十三萬八千七百元，到期日依序為
    八十八年八月三十日、九月三十日及十月三十日之本票三張；黃錦滄給付兩造九
    十六萬六千四百九十元，亦係當場簽發八十八年八月三十日之同額本票一紙，合
    計四張本票均交由原告收受並兌領，原告應依兩造持有土地之應有部分比例分配
    上兩筆款項，亦即原告應分得一百三十三萬三千一百十四元，被告應分得八十八
    萬二千零七十六元，詎迄今原告亦僅支付予被告七十萬元，尚溢扣十八萬二千零
    七十六元未支給被告，是此部分土地之處分，乃係經由兩造共同為之。兩造原有
    未分劃前一二六號土地面積為八八四平方公尺，既已處分九十一平方公尺予施金
    鐘及處分七十一平方公尺予黃錦滄，原告並已取得其對價款項，則八八四平方公
    尺減去九十一平方公尺，再減去七十一平方公尺，即剩下七二二平方公尺，再加
    上兩造另筆共同購置重劃後編定地號為一一七號，面積六十二平方公尺，合計為
    七八四平方公尺，以原告持分比例十分之六計算，其應分得土地面積為四七０點
    四平方公尺，原告以四捨五入後，自行取得四七０平方公尺登記在其妻名下，顯
    然已全部取得其應分配之土地，焉能再向被告請求九七點六平方公尺之土地等語
    置辯。經查：
（一）兩造與訴外人施金鐘、黃錦滄等四人於七十四年七月二十九日協調，其協調理
      由載明：「依義和農地重劃公告（七一、四、十七彰府地劃字第四九四０號）
      乙○○、甲○○等二人以下簡稱甲方持有石埤段一二六地號土地，施金鐘以下
      簡稱乙方，持有石埤段一一六地號土地，黃錦滄以下簡稱丙方，持有石埤段一
      一五地號土地，以上各方所有土地面積確定在案。到民國七十三年間，甲方向
      溪湖地政事務所聲請鑑界石埤段一二六地號土地時發覺上開等三筆土地各方使
      用現狀與地籍圖誤差甚鉅。後來由溪湖地政事務所主持下協調結果甲方、乙方
      、丙方等以二項條件下，同意以該三筆土地使用現狀地形重新複丈分割為各自
      取得所有權，更正面積在案。協調條件：第一項  由溪湖地政事務所依該三筆
      土地石埤段一二六、一一五、一一七地號各方使用現狀，重新複丈、分割，面
      積為各方所有面積後，由彰化縣政府依七十三年度該筆（石埤段一二六地號）
      公告現值補償甲方減少之土地面積款額（甲方（指兩造）已向彰化縣政府領取
      核定地價補償款，不得再向乙（指施金鐘）、丙（指黃錦滄）兩方請求）。第
      二項  甲方日後如有出售該石埤段一二六地號土地時，乙丙方等二人應再另各
      以補償甲方損失面積市價款額與甲方（甲方出售石埤段一二六地號土地時以已
      損失減少面積以市價款額計算，但應扣除協調條件第一項甲方已向政府受領土
      地減少損失補償款額之差額。）」等語，嗣於八十八年七月二十八日兩造分別
      與訴外人施金鐘、黃錦滄就上開農地重劃後個人面積增減調解如下：「經兩造
      （指本件原、被告及施金鐘）同意清算結果，對造人（指施金鐘）尚應再給付
      九十六萬六千四百九十元整與聲請人（指本件原、被告）。‧‧‧」、「經兩
      造（指本件原、被告及黃錦滄）同意清算結果，對造人（指黃錦滄）尚應再給
      付一百二十三萬八千七百元整與聲請人（指本件原、被告）。‧‧‧」等語，
      有各該協調書、調解書在卷可稽，原告在上開協調及調解均係當事人之一，其
      主張被告不顧其反對擅自處分系爭共有土地云云，尚難採信。被告抗辯均經原
      告同意等語堪以採取。
（二）兩造原有未分劃前一二六號土地面積為八八四平方公尺，兩造既已處分九十一
      平方公尺予訴外人施金鐘及處分七十一平方公尺予訴外人黃錦滄，原告並自承
      已取得其對價款項。則八八四平方公尺減去九十一平方公尺，再減去七十一平
      方公尺，即剩下七二二平方公尺，再加上兩造另筆共同購置重劃後編定地號為
      一一七號，面積六十二平方公尺，合計為七八四平方公尺，以原告持分比例十
      分之六計算，其應分得土地面積為四七０點四平方公尺，以四捨五入後，已取
      得一二六之一地號土地四七０平方公尺登記在其妻名下，已全部取得其應分配
      之土地，而被告以十分之四比例取得之土地面積為二一三點六平方公尺，經分
      割時四捨五入後，被告分得之土地為三一四平方公尺，其中一二六號土地為二
      五二平方公尺，一一七號土地為六二平方公尺，亦取得其應分得部分，從而原
      告訴請依分管契約之約定，要求被告再分割九十七點六平方公尺予原告顯無理
      由。
（三）綜上所述，兩造共同購買之系爭土地於重劃時短少之一百六十二平方公尺土地
      ，業經兩造合意以時價出售予訴外人施金鐘、黃錦滄二人，被告並無未經原告
      同意即處分之情形，從而原告主張被告擅自處分系爭土地，原告無共同負擔之
      理，而依兩造簽訂之分管契約請求被告再給付伊九十七點六平方公尺之土地云
      云，為無理由，應予駁回。
三、本件判決之基礎已臻明確，兩造其餘攻擊防禦方法，並不影響本判決之結果，自
    毋庸一一論述，併此敘明。
據上論結：原告之訴為無理由，並依民事訴訟法第七十八條，判決如主文。
中      華      民      國    八十九    年      八      月    二十三    日
                          臺灣彰化地方法院民事第二庭
~B法      官  李水源
右為正本係照原本作成。
如對本判決上訴，應於判決送達後二十日內向本院提出上訴狀。
~B法院書記官  簡茂村
中      華      民      國    八十九    年      八      月    二十九    日


司法院資訊處製作；財團法人民間司法改革基金會備份。
